【裁判字號】    90,上訴,1036
【裁判日期】    900425
【裁判案由】    違反臺灣地區與大陸地區人民關係條例
【裁判全文】
臺灣高等法院刑事判決                            九十年度上訴字第一三六號
    上  訴  人  臺灣板橋地方法院檢察署檢察官
    被      告  甲○○
右上訴人因被告違反臺灣地區與大陸地區人民關係條例案件，不服臺灣板橋地方法院
八十九年度訴字第四七九號，中華民國九十年二月二十日第一審判決（起訴案號：臺
灣板橋地方法院檢察署八十八年度偵字第一九一七四號），提起上訴，本院判決如左
：
    主  文
上訴駁回。
    理  由
一、本案經本院審理結果，認第一審判決以不能證明被告甲○○犯罪，對被告甲○○
    為無罪之諭知，核無不當，應予維持，並引用第一審判決書記載之證據及理由（
    如附件判決書）。
二、檢察官上訴意旨略以：（一）被告為李細妹所提出之大陸地區福建省長樂市公證
    處公證書，原判決既認定偽造，即亦可認定被告與李細妹間無親子關係。如果被
    告與李細妹間有親子關係，則大陸方面自可出具真正之證明。原判決徒以大陸地
    區曾有失竊、被盜公證書專用水印紙之一般失竊事由，即作為認定被告無罪之理
    由，此種與本案犯罪事實無直接關聯性之論證，難令人信服。（二）證人李金為
    被告在台灣所出之子，李金出生於李細妹之後，其焉有可能知李細妹之生父為何
    人﹖如其聽自被告之轉述，乃屬於傳聞證據，不得採為證據。（三）被告於七十
    七年間以李木蘭名義前往大陸探親，當時申請表稱與李細妹間係叔姪關係，此次
    卻稱係父子關係，顯然有假，原審判決無罪，難認妥適。請撤銷原判決，另為適
    法判決。
三、經查：在中國大陸地區因幅員遼闊，管理欠佳，公證專用水印紙在某些地區曾有
    遺失及被盜之情事，致以拾獲、盜得之公證專用水印紙而製作之公證案件層出不
    窮。而本件被告委託旅行社人員執向內政部警政署入出境管理局申請辦理大陸地
    區人民李細妹來臺所持之「中華人民共和國福建省長樂市公證處」一九九六年五
    月八日（96）長證內字第三三六號親屬關係公證書，其用紙之編號屬於遺失或被
    盜之假證，係偽造之公證書乙節，有內政部警政署入出境管理局八十七年七月二
    十日（八七）境平苑字第三九八五七號函暨檢附財團法人海峽交流基金會函等相
    關資料、財團法人海峽交流基金會九十年一月八日（九○）海惠（法）字第○○
    四五二號函暨檢附中國公證員協會函各一份附卷可稽。
四、然查，被告於偵查、原審及本院審理中均陳稱該中國大陸人民李細妹確係其所出
    遺留在中國大陸之子嗣等語，而證人即被告之子李金於原審、李榮春於本院調查
    時亦到庭證稱其父在大陸地區共有三子，即李細妹、李時羅、李時海三人等情，
    並據被告提出中國大陸「長樂市漳港鎮山邊村委會」之便條紙所書證明書一件為
    憑（見原審卷第七四頁），是該中國大陸人民李細妹是否如起訴書所載並非被告
    之子，而係被告之侄，因該中國大陸人士李細妹並未滯留台灣，致無從作科學驗
    證李細妹與被告間有無血統關係；但此並非全然不可能。原審法院曾囑請我國「
    財團法人海峽交流基金會」代向中國大陸方面查詢李細妹之生父係何人等節，但
    因海峽兩岸分治，且迄未正式簽署司法互助協定，久無回函，未據提出相關資料
    以供我國法院參酌。中國大陸方面據「中國公證員協會」僅稱依上述親屬關係公
    證書編號查得該用紙（ＩＸＶ00000000號）係被盜之專用水印紙，該公證書屬於
    偽造，有我國「財團法人海峽交流基金會」九十年一月八日（九○）海惠（法）
    字第○○四五二號函暨檢附「中國公證員協會」查證回函影本在卷可按（見原審
    卷第三二頁、第三三頁）。而依證人李金、李榮春所述及前揭被告所提出之中國
    大陸「長樂市漳港鎮山邊村委會之證明書」之內容，被告稱中國大陸人民李細妹
    為其子之情，尚非全然不無可能。雖上述親屬關係公證書係偽造，即該公證書所
    稱李細妹為被告之子，其內容亦有可能係屬真實。
五、茲所應審究之癥結，乃被告是否明知該公證書係偽造而仍持以申請李細妹來臺之
    問題。證人即元昌旅行社職員夏金玉於原審法院調查時稱被告之前即曾多次委託
    伊代辦李細妹、李時羅、李時海等人前來臺灣之手續，且均係以李細妹、李時海
    、李時羅為被告之子之名義憑以辦理，並未發生問題，此次被告所持之親屬關係
    公證書，亦係大陸地區方面寄送予被告再持交伊用以辦理李細妹之來臺手續，嗣
    伊因臺北縣警察局三重分局通知始知係偽造，伊即通知被告上情，被告亦表示其
    不知該公證書為偽造，而伊辦理相關申請之案件很多次，亦無法辨識該公證書係
    偽造等情明確（見原審卷第四八頁至第五０頁八十九年十月二十四日訊問筆錄）
    。是衡諸常情，被告之前即曾多次以相同之方式委請旅行社職員夏金玉申請中國
    大陸地區人民李細妹、李時羅、李時海等人來臺灣，而前開之親屬關係中國大陸
    方面偽造公證書，旅行社職員夏金玉專辦申請中國大陸人民來臺多次，旅行社職
    員夏金玉對於中國大陸所出具之公證書較之一般臺灣地區人民更具有辨識真偽能
    力，旅行社職員夏金玉猶無法知悉係屬於偽造，顯見被告辯稱其不知該公證書係
    偽造等語，尚堪採信。被告對於上述公證書係偽造既不知情，有如前述。顯難僅
    因被告持該等文件委託旅行社職員夏金玉代辦申請李細妹來臺之手續，遽認被告
    有故使大陸地區人民非法進入臺灣地區之犯意，即不能以臺灣地區與大陸地區人
    民關係條例第七十九條第一項之罪相繩，不能證明被告犯罪。
六、原判決以不能證明被告甲○○犯罪而為無罪之諭知，並無不合，檢察官上訴意旨
    仍執前詞指摘原判決不當，為無理由，應予駁回。
據上論斷，應依刑事訴訟法第三百七十三條、第三百六十八條，判決如主文。
本案經檢察官呂丁旺到庭執行職務。
中      華      民      國    九十      年      四      月    二十五    日
                                臺灣高等法院刑事第廿四庭
      審判長法  官  陳  貽  男
                                          法  官  陳  憲  裕
                                          法  官  王  炳  梁
右正本證明與原本無異。
檢察官如不服本判決應於收受送達後十日內向本院提出上訴書狀，其未述上訴之理由
者並得於提起上訴後十日內向本院補提理由書（均須按他造當事人之人數附繕本）。
被告不得上訴。
                                          書記官  潘  大  鵬
中      華      民      國    九十      年      四      月    二十五    日
附件：
臺灣板橋地方法院刑事判決                      八十九年度訴字第四七九號
    公  訴  人  臺灣板橋地方法院檢察署檢察官
    被      告  甲○○  男  八十五歲（民國五年十月一日生）
                        國民身分證統一編號：Ｚ000000000號
                        住臺北縣三重市○○○街一七四巷十九號
                        居臺北縣五股鄉○○路○段五七七巷五四弄二三號
右列被告因違反臺灣地區與大陸地區人民關係條例案件，經檢察官提起公訴（八十八
年度偵字第一九一七四號），本院判決如左：
    主  文
甲○○無罪。
    理由
一、本件公訴意旨略以：被告甲○○於民國四十年間自大陸遷移來臺居住，明知大陸
    人士李細妹與其係叔侄關係，而非其子，卻與李細妹基於共同之概括犯意，由李
    細妹在大陸取得不實之大陸方面福建省長樂市公證處親屬關係公證書，以證明二
    人係父子關係，而寄至臺灣予被告，再委由不知情之元昌旅行社夏金玉代為向內
    政部警政署入出境管理局申請辦理李細妹來臺手續，連續使李細妹先後於八十六
    年三月五日與八十六年十二月九日二次非法進入臺灣地區，八十七年六月間，再
    以同一手法申請李細妹來臺時，為警發現有異而查獲，因認被告違反臺灣地區與
    大陸地區人民關係條例第十五條第一款之規定，而涉有同條例第七十九條第一項
    之罪嫌。
二、按犯罪事實應依證據認定之，無證據不得推定其犯罪事實，刑事訴訟法第一百五
    十四條定有明文。再事實之認定，應憑證據，如未能發現相當證據，或證據不足
    以證明，自不能以推測或擬制之方法，以為裁判基礎；又所謂認定犯罪事實之證
    據，係指足以認定被告確有犯罪行為之積極證據而言，而認定犯罪事實所憑之證
    據，雖不以直接證據為限，間接證據亦包括在內，然而無論直接或間接證據，其
    為訴訟上之證明，須於通常一般人均不致有所懷疑，而得確信其為真實之程度，
    始得據之為有罪之認定，倘其證明尚未達到此一程度，而有合理懷疑存在時，事
    實審復已就其心證上理由予以闡述，敘明其如何無從為有罪之確信，因而為無罪
    之判決，尚不得任意指為違法，最高法院分別著有二十九年上字第三一○五號、
    四十年度台上字第八六號、七十六年台上字第四九八六號判例可供參考。
三、查公訴人認被告涉犯前開罪嫌，係以夏金玉於之證詞及大陸親屬關係公證書、大
    陸公證員協會致海峽交流基金會表示公證書為假證之信函、海峽交流基金會八十
    七年六月三日（87）海惠（法）字第○四八○五號函、大陸地區人民來臺進入臺
    灣地區旅行證申請書、入出境電腦查詢報表等件在卷為其論罪依據。訊之被告固
    供承有於前開各該時地，持上述公證書委託旅行社為大陸地區人民李細妹申請來
    臺等情，惟堅決否認有何涉犯臺灣地區與大陸地區人民關係條例第七十九條第一
    項之犯行，辯稱：其在大陸地區共有三子，李細妹確係其子，其並不知李細妹所
    寄送用以申請來臺之公證書係偽造等語。
四、經查，大陸地區因其前在某些地區曾遺失及被盜公證專用水印紙，是以該筆遺失
    、被盜之公證專用水印紙製作之公證書均係假證，而本件被告向內政部警政署入
    出境管理局申請辦理大陸地區人民李細妹來臺所持之中華人民共和國福建省長樂
    市公正處一九九六年五月八日（96）長證內字第三三六號親屬關係公證書，屬該
    批遺失或被盜之假證，為偽造之公證書乙節，有內政部警政署入出境管理局八十
    七年七月二十日（八七）境平苑字第三九八五七號函暨檢附財團法人海峽交流基
    金會函等相關資料、財團法人海峽交流基金會九十年一月八日（九○）海惠（法
    ）字第○○四五二號函暨檢附中國公證員協會函各一份附卷可稽。然查，被告於
    偵審中均到庭陳稱該大陸地區人民李細妹確係其子等語，而證人即被告之子李金
    於本院調查時亦到庭證稱其父在大陸地區共有三子，即李細妹、李時羅、李時海
    三人等情明確，並據提出大陸地區長樂區漳港鎮山邊村委會之證明書一件在卷為
    憑，是該大陸地區人民李細妹是否如起訴書所載並非被告之子，而係被告之侄，
    已非無疑，且經本院囑請財團法人海峽交流基金會代向大陸地區查明李細妹之生
    父係何人等節，則未據提出相關資料以供本院參酌，僅稱上述親屬關係公證書係
    偽造，有上開財團法人海峽交流基金會九十年一月八日（九○）海惠（法）字第
    ○○四五二號函暨檢附中國公證員協會函各一份在卷可按，從而依證人李金所述
    及前揭所提之大陸地區長樂區漳港鎮山邊村委會之證明書之內容，應認被告稱大
    陸地區人民李細妹為其子之情，尚非全然不可採信，則雖上述親屬關係公證書係
    偽造，然該公證書所證明李細妹為被告之子其內容倘屬真實，茲所應審就者，則
    為被告是否明知該公證書係偽造而仍持以申請李細妹來臺之問題。則查，證人即
    元昌旅行社夏金玉於本院調查時既到庭被告其前即曾多次委託伊代辦李細妹、李
    時羅、李時海來臺之手續，且均係以李細妹、李時海、李時羅為被告之子之名義
    憑以辦理，並未發生問題，此次被告所持之親屬關係公證書，亦係大陸地區方面
    寄送予被告持交伊用以辦理李細妹之來臺手續，嗣伊因臺北縣警察局三重分局通
    知始知係偽造，伊即通知被告上情，被告亦表示其不知該公證書為偽造，而伊辦
    理相關申請之案件很多次，但亦無法辨識該公證書係偽造等情明確（見本院八十
    九年十月二十四日訊問筆錄），是衡諸常情，被告其前即曾多次以相同之方式申
    請大陸地區人民李細妹、李時羅、李時海等人來臺，而前開偽造之親屬關係公證
    書，於專辦申請大陸地區人民來臺多次、對於大陸地區所出具之公證書較之一般
    臺灣地區人民更具有辨識真偽能力之旅行社人員，猶無法知悉係偽造，顯見被告
    辯稱其不知該公證書係偽造等語，堪以採信。而查，行為非出於故意或過失者，
    不罰；過失行為之處罰，以有特別規定者為限，刑法第十二條既定有明文，則被
    告對於上述公證書係偽造既不知情，有如前述，至證人夏金玉之證詞及大陸親屬
    關係公證書、大陸公證員協會致海峽交流基金會表示公證書為假證之信函、海峽
    交流基金會八十七年六月三日（87）海惠（法）字第○四八○五號函、大陸地區
    人民來臺進入臺灣地區旅行證申請書、入出境電腦查詢報表等件，均僅足以證明
    被告有持該等文件委託證人夏金玉代辦申請李細妹來臺之手續，尚難據此即認被
    告有故使大陸地區人民非法進入臺灣地區之犯意，綜上證據似有未足，即難以臺
    灣地區與大陸地區人民關係條例第七十九條第一項之罪相繩。
五、綜合上述，本件被告並無涉犯臺灣地區與大陸地區人民關係條例第七十九條第一
    項之罪嫌之事實已甚明確，被告前揭所辯各節，堪足採信。此外，又查無其他積
    極證據足證被告有何上述犯行，尚不能證明其犯罪，爰依法諭知無罪之判決。
據上論斷，應依刑事訴訟法第三百零一條第一項，判決如主文。
本案經檢察官李傳侯到庭執行職務。
中      華      民      國      九十    年      二      月     二十     日
                                臺灣板橋地方法院刑事第一庭
                                    法  官  邱 靜 琪
如不服本判決，應於判決送達後十日內，向本院提出上訴狀。


司法院資訊處製作；財團法人民間司法改革基金會備份。
